【裁判字號】    97,消債更,110
【裁判日期】    971124
【裁判案由】    更生事件
【裁判全文】
臺灣新竹地方法院民事裁定           97年度消債更字第110號
聲  請  人  甲○○
即債務  人
代  理  人  龍其祥律師
上列當事人因消費者債務清理事件聲請更生，本院裁定如下：
    主  文
聲請駁回。
聲請費用由聲請人負擔。
    理  由
一、「按聲請更生或清算不合程式或不備其他要件者，法院應以
    裁定駁回之，但其情形可以補正者，法院應定期間先命補正
    」；「債務人與金融機構協商成立者，不得聲請更生或清算
    。但因不可歸責於己之事由，致履行顯有重大困難者，不在
    此限」；「本條例施行前，債務人依金融主管機關協調成立
    之中華民國銀行公會會員辦理消費金融案件無擔保債務協商
    機制與金融機構成立之協商，準用前項之規定」，消費者債
    務清理條例（下稱消債條例）第8條、第151條第5項、第6項
    分別定有明文。準此，債務人如於消債條例施行前，已利用
    金融主管機關協調成立之中華民國銀行公會會員辦理消費金
    融案件無擔保債務協商機制，與金融機構成立協商，即須依
    約清償債務，僅於其後發生情事變更，在清償期間收入或收
    益不如預期，致該方案履行困難甚或履行不能，且因不可歸
    責於己之事由所致，始能聲請更生或清算，至如認該協商方
    案履行有其他不適當情形，即應再循協商途徑謀求解決，不
    得逕依消債條例聲請更生，蓋該債務清償方案係經債務人行
    使程序選擇權而與債權人締結之債務清理契約，其即應受該
    契約之拘束，且消債條例更生之規範目的，係在維持債務人
    基本生活之情況下，於債務人之能力範圍內盡力清償債務，
    非謂債務人得任意利用債務清理程序減輕債務，因此，為避
    免債務人針對已成立之協商方案任意毀諾，濫用更生或清算
    之債務清理程序，須債務人於協商成立後因不可歸責於己之
    事由，致其無法履行原定清償方案，始例外得依消債條例聲
    請更生或清算。
二、聲請意旨略以：債務人自80年5月起服務於聯進公司，94、
    95年平均月入約4.3萬元。95年下半年起因物價飛揚經濟不
    景氣，聯進公司以縮減員工福利方式逼迫員工自動辭職，債
    務人於95年10月離職。債務人失業後，配偶邱玉芳外出工作
    與公婆發生衝突，被迫遷出住處另行租屋，增加生活支出。
    債務人目前四處打零工，收入不穩定，致無法履行協商條件
    ，爰依法提出本件更生之聲請等語。
三、經查：
  （一）債務人於消債條例施行前之95年4月7日，業就其積欠各
        金融機構之無擔保債務，利用金融主管機關協調成立之
        中華民國銀行公會會員辦理消費金融案件無擔保債務協
        商機制，與各債權銀行成立協商，約定自95年4月起，
        按年息0％，分120期，每月21596元依各債權銀行債權
        金額比例清償債務，有協議書及還款計劃書各乙份乙份
        在卷可稽，堪可認定。
  （二）債務人主張其毀諾之原因，係因協商成立後，公司以減
        縮福利方式逼迫員工自動離職，其後因收入不穩定，且
        因故遷出與父母同處之處另行在外租屋，因而繳款至95
        年10月始毀諾云云，惟查：債務人陳稱其自80年5月起
        任職於聯進股份有限公司，於94、95年度平均月薪為43
        000元，且其配偶邱玉芳自95年初起亦任職於晶元光電
        股份有限公司，平均月薪31000元，此有財政部台灣省
        北區國稅局95年綜合所得稅個類所得資料清單可查，是
        以債務人與其配偶於95年平均月收入加總高達74000元
        之際，債務人旋於95年10月遭離職時即選擇毀諾，究其
        主觀顯難認有何清償債務之誠意，且消債條例之立法目
        的，係為使不幸陷入經濟困境之人得以清理債務、重建
        生活，並在清理過程中能保有符合人性尊嚴之最低基本
        生活，而非維持債務人過去慣常之寬逸生活，是債務人
        不求盡力節省開支，反任意揮霍無度致難以履行原協商
        方案，而聲請進入更生程序實有不合理。再債務人聲請
        時本陳稱離職後收入不固定，平均月收入10000元，然
        於調查時改口稱目前薪資約2萬餘元，前後陳述已有不
        一，且以債務人正值壯年，於離職後本應盡心謀取工作
        以求償債能力之提升，惟債務人任由2年之虛擲光陰、
        能力，且就己身財務狀況未為詳盡舉證，顯見債務人所
        陳之薪資收入部分，已有不實之虞。本院尚難審認債務
        人有何「不可歸責於己之事由致履行顯有重大困難」之
        要件。
  （三）又債務人與其配偶互負扶養義務，且家庭生活費用，應
        由其與配偶各依其經濟能力、家事勞動或其他情事分擔
        之（民法第1116條之1、第100 3條之1參照），依債務
        人聲請所述，其與配偶每月平均收入約41000元，尚足
        以支付目前經濟水平下每月合理支出，況如前述，債務
        人目前之月薪已達2萬餘元，尚難認聲請人有何不能依
        原協商條件繼續履行之情形，況依聲請人所為之說明，
        債務人於協商成立後至毀諾時止之每月必要支出亦無明
        顯驟增之情事，亦難認其於協商成立後，發生不可歸責
        於己之事由，致無法繼續履行債務，縱使債務人事後有
        履行不便之情形，最大債權銀行亦應允再重新協商以求
        適當履債，然債務人捨此不由，自非逕得提起更生聲請
        。
  （四）債務人雖另就房屋租賃部分提出租賃契約書等件為證，
        然核系爭房屋租賃契約乃於97年1月10日簽訂，衡酌當
        時債務人之家庭總收入，其所租賃房屋租金竟高達每月
        10000元，尚難謂債務人未有超逾其經濟能力承租之浪
        費疑義。況本件租屋支出係在債務人毀諾後始發生，更
        難認定該項支出與債務人履行協議困難間有何因果關係
        。
  （五）再按更生程序係以債務人將來之收入作為清償債權人債
        權之保障，此觀消費者債務清理條例第53條規定債務人
        提出之更生方案內容應記載事項，如清償之金額、清償
        方法及清償年限自明。本件債務人向本院聲請更生之時
        ，既主張其目前無固定收入，亦見債務人並無足供清償
        之收入作為更生方案基礎。然債務人隨後既已改口稱有
        每月2萬餘之固定收入來源，尚非不能依原協商條件繼
        續履行，而其於協商成立後，並未盡力節省開支致履行
        協議困難，尚難認係因不可歸責於己之事由所致。又債
        務人既有固定收入之履行能力，縱有履行不便，即使已
        就協商結果毀諾，亦得經由個別債權銀行協商程序以求
        適當履債，準此，堪認債務人尚乏不可歸責於己致履行
        顯有重大困難之情形可言。
四、綜上，本件聲請人除未盡協力義務外，且無協商後不可歸責
    於己之事由，致履行顯有重大困難之處，其聲請更生之要件
    不備，又無從補正，依首揭意旨，應駁回其更生之聲請，爰
    裁定如主文。
中    華    民    國    97    年    11    月    24    日
                  民事第二庭    法  官   彭淑苑
上為正本係照原本作成。
如不服本裁定，應於裁定送達後10日內，以書狀向本院提出抗告
，並繳納抗告費新臺幣1千元。
中    華    民    國    97    年    11    月    24    日
                                書記官   王恬如


司法院資訊處製作；財團法人民間司法改革基金會備份。
